【裁判字號】    95,訴,92
【裁判日期】    950803
【裁判案由】    損害賠償
【裁判全文】
臺灣臺中地方法院民事判決  95年度訴字第92號
    原      告  甲○○
    訴訟代理人  方鴻枝律師
    被      告  丁○○
    訴訟代理人  李思樟律師
上列被告因過失傷害案件，經原告提起請求損害賠償之附帶民事
訴訟（94年度交附民字第233號），經本院刑事庭裁定移送前來
，本院於民國95年7月20日言詞辯論終結，判決如下：
    主      文
被告應給付原告新台幣參佰貳拾肆萬柒仟參佰捌拾元，及自民國
94年12月30日起至清償日止，按週年利率5%計算之利息。
原告其餘之訴駁回。
訴訟費用由被告負擔52%，餘由原告負擔。
本判決原告勝訴部分，於原告以新台幣壹佰零捌萬貳仟元為被告
供擔保後，得為假執行。但被告如以新台幣參佰貳拾肆萬柒仟參
佰捌拾元，為原告預供擔保後，得免為假執行。
原告其餘假執行之聲請駁回。
    事實及理由
壹、原告主張：一、被告於民國（下同）93年8月17日凌晨4時許
    ，駕駛車牌號碼T5－5265號銀色自用小客車，沿臺中市○○
    路由北往南方向行駛，行經臺中市○○路與育德路交岔路口
    時，本應注意飲酒後吐氣所含酒精濃度超過每公升0‧25毫
    克以上者，不得駕車，並應注意車前狀況，隨時採取必要之
    安全措施，而依當時天候、路況、視距等情形，又無不能注
    意之特別情事，竟疏於注意，因酒後精神狀況欠佳，對於週
    遭事物之注意能力降低，而未能隨時採取必要之安全措施；
    適訴外人丙○○駕駛車牌號碼7716－HU之自用小客車沿臺中
    市○○路由東往西方向行至前開交岔路口，亦疏未注意燈號
    指示而闖紅燈前行，致被告所駕駛前開自用小客車車頭與丙
    ○○所駕駛之前開自用小客車右側車身發生碰撞，2車再因
    受力推移而撞擊原告所騎乘而沿臺中市○○路由南往北方向
    行駛之車牌號碼UBO－423號輕機車，原告因而人車倒地，受
    有脊椎損傷、頸椎第6節壓迫性骨折合併四肢癱瘓、左股骨
    頸骨折、右耳朵裂傷、及肩部、腹部、背部、雙下肢等全身
    多處挫傷等傷害，被告因而犯有刑法上過失傷害罪，經本院
    判處有期徒刑確定。二、原告歷此車禍事件，受有損害，爰
    請求被告賠償（一）醫藥費用：共新台幣（下同）227,154
    元。蓋原告因前開事故而住院手術與治療共支出醫療費用22
    7,154元。（二）相當看護費用之損害：共3,150,117元。蓋
    原告為32年6月5日生，以餘命至75歲計算，自93年8月17日
    起至105年6月5日止共11年5月即132月。而原告因前開傷害
    致生活無法自理，須賴訴外人即配偶徐愛珠、兒子乙○○看
    護照顧，依每月30,000元與霍夫曼法式扣除法定中間利息計
    算，被告應1次給付原告共3,150,117元相當看護費用之損害
    。（三）喪失勞動能力之損害：共836,942元。蓋原告經營
    麵攤，每月收入25,000元。然因前開傷害致喪失勞動能力10
    0%無法工作，自93年8月17日起算至65歲退休日止共36月，
    爰依霍夫曼法扣除法定中間利息，則原告得請求被告賠償喪
    失勞動能力之損害共836,942元。（四）慰撫金：400萬元。
    原告因本件事故而致前開傷害並致殘廢，而受精神及肉體痛
    苦，爰請求被告賠償慰撫金400萬元。三、則原告共可請求
    被告賠償8,214,213元。然因原告因系爭事故已領得汽機車
    強制責任保險金，並與共同侵權行為人丙○○和解而取得共
    150萬元，扣除後，被告尚應給付原告6,710,423元。爰依侵
    權行為之法律關係，請求被告給付前開金額及其法定遲延利
    息。四、對被告抗辯之陳述：（一）並非達60歲均須強制退
    休，原告從事麵攤生意並非粗重工作，尚非不能勝任至65歲
    。（二）等語。並聲明：（一）被告應給付原告6,710,423
    元，及自起訴狀繕本送達翌日即94年12月30日起至清償日止
    ，按週年利率5%計算之利息。（二）願供擔保，請准宣告假
    執行。（三）訴訟費用由被告負擔。
貳、被告則以：一、醫藥費用部分：原告所提93年10月9日與93
    年11月5日之醫療費用收據，其中38,529元重複計算，剔除
    後，原告支出之醫療費用應為188,625元。二、相當看護費
    用之損害部分：對於原告於住院期間之93年8月17日起至93
    年11月5日止，須受看護之事實不爭執；但原告出院後是否
    仍須他人照顧看護及其期間為何，不無疑問，否認原告於出
    院後仍須他人照顧看護之事實，原告就此須負舉證之責任。
    至原告所提之診斷證明書，僅足證明原告於住院期間須他人
    照顧看護。且行政院公布國人男性平均餘命為73‧6歲，原
    告主張算至75歲，亦無理由。三、喪失勞動能力之損害部分
    ：（一）國人之勞動年齡係至60歲為止，而原告於系爭事故
    發生時已年滿60歲，並無勞動能力可言，故原告請求被告賠
    償自無理由。（二）縱認原告之勞動年齡至65歲，然原告亦
    應就其每月收入25,000元負舉證之責任。（三）附於刑事卷
    之中國醫藥大學94年10月20日院歷字第0941004019號函記載
    原告非無治癒可能，原告應就其喪失勞動能力之事實負舉證
    之責任。四、慰撫金部分：否認原告受有精神上損害400萬
    元之事實。請斟酌兩造身分地位與經濟狀況為適法裁判。五
    、被告曾代原告支出醫療費用63,525元，應自系爭損害賠償
    額中扣除。六、被告就系爭車禍事故之發生並無過失之行為
    ，至當事人主張之爭點為協議但顯失公平者，則不受拘束等
    語，資為抗辯。並聲明：（一）原告之訴及其假執行聲請均
    駁回。（二）訴訟費用由原告負擔。（三）如受不利之判決
    ，請准供擔保免為假執行。
參、兩造不爭之事實
一、被告於93年8月17日凌晨4時許，駕駛車牌號碼T5－5265號銀
    色自用小客車，沿臺中市○○路由北往南方向行駛，行經臺
    中市○○路與育德路交岔路口時，本應注意飲酒後吐氣所含
    酒精濃度超過每公升0 ‧25毫克以上者，不得駕車，而依當
    時天候、路況、視距等情形，又無不能注意之特別情事，竟
    疏於注意，因酒後精神狀況欠佳，對於週遭事物之注意能力
    降低，而未能隨時採取必要之安全措施；適訴外人丙○○駕
    駛車牌號碼7716－HU之自用小客車沿臺中市○○路由東往西
    方向行至前開交岔路口，亦疏未注意燈號指示而闖紅燈前行
    ，致被告所駕駛前開自用小客車車頭與丙○○所駕駛之前開
    自用小客車右側車身發生碰撞，2車再因受力推移而撞擊原
    告所騎乘而沿臺中市○○路由南往北方向行駛之車牌號碼UB
    O－423號輕機車，原告因而人車倒地，受有脊椎損傷、頸椎
    第6節壓迫性骨折合併四肢癱瘓、左股骨頸骨折、右耳朵裂
    傷及肩部、腹部、背部、雙下肢等全身多處挫傷等傷害，被
    告因而犯有刑法上過失傷害罪，經本院判處有期徒刑確定。
二、原告因受前開傷害而支出必要之醫療費用188,625元。
三、原告為32年6月5日生。原告於93年8月17日起至93年11月5日
    止，因受前開傷害住院，生活無法自理，須親人照顧看護，
    相當看護費用之損害每日為1,000元。
四、原告為國中畢業，擺麵攤維生；被告為高中肄業，目前從事
    代班販賣服飾工作。
五、原告因系爭事故已領得汽機車強制責任保險金120萬元。
六、被告曾代原告支出醫療費用63,525元，兩造同意自系爭損害
    賠償額中抵銷扣除。
七、被告於94年12月29日收受本件起訴狀繕本。
肆、得心證之理由
一、查前開兩造不爭之事實，既為兩造所不爭，並有本院94年度
    交易字第407號刑事判決、診斷證明書、醫療費收據、民事
    準備書狀在卷可證，並經本院調取本院94年交易字第407號
    卷、台灣台中地方法院檢察署93年度偵字第14603、第19534
    號卷核閱無誤，自堪信為真實。
二、按因故意或過失，不法侵害他人之權利者，負損害賠償責任
    ；違反保護他人之法律，致生損害於他人者，負賠償責任；
    汽車、機車或其他非依軌道行駛之動力車輛，在使用中加損
    害於他人者，駕駛人應賠償因此所生之損害，民法第184條
    、第191條之2分別定有明文。次按汽車行駛時，駕駛人應注
    意車前狀況，並隨時採取必要之安全措施，道路交通安全規
    則第94條第3項著有明文，此規定旨在保障公眾行車之安全
    ；與刑法第284條第1項前段過失傷害罪之規定，旨在保障他
    人身體法益，均屬前開民法第184條所稱「保護他人之法律
    」。查被告於前開時地，駕駛前開汽車行駛時，應注意能注
    意疏未注意車前狀況，並隨時採取必要之安全措施，而與丙
    ○○所駕駛之前開自用小客車發生碰撞，2車再因受力推移
    而撞擊原告所騎乘前開輕機車，原告因而人車倒地，受有前
    開傷害，被告並因而犯有刑法上過失傷害罪，經本院判處有
    期徒刑確定，業如前述。則被告違反前開道路交通安全規則
    、刑法過失傷害罪即保護他人之法律，致生損害於他人即原
    告，自應依前開規定負損害賠償責任；是原告請求被告依前
    開規定負損害賠償責任，自屬有據。
三、另按負損害賠償責任，除法律另有規定或契約另有訂定外，
    應回復他方損害發生前之原狀；損害賠償，除法律另有規定
    或契約另有訂定外，應以填補債權人所受損害及所失利益為
    限，民法第213條第1項、第216條第1項分別定有明文。而民
    法第192條至第196條之規定，即為民法第213條第1項所稱之
    法律另有規定。查原告就被告之前開過失侵權行為，而請求
    被告賠償之各項損害賠償，茲分別審酌如下：
（一）醫藥費用227,154元部分：
  １、按不法侵害他人身體或健康者，對於被害人因此增加生活
      上之需要時，應負損害賠償責任，民法第193條第1項定有
      明文。而因侵權行為致身體或健康受傷害而支出或尚未支
      出之醫療費（包括住院費、手術費、藥品費、檢驗費、診
      斷費等），如為醫療上所必要者，屬民法第193條第1項所
      稱之增加生活上之需要，被害人自得請求賠償義務人賠償
      。然若未經醫師處方，又不能舉證證明為醫療上所必須之
      費用，則不得依前開規定求償。
  ２、查原告因受前開傷害而支出必要之醫療費用188,625元，
      業如前述。則前開188,625元，為原告因此增加生活上之
      需要，原告請求被告賠償，自屬有據。其餘醫療費用部分
      ，原告既未證明係其增加生活上需要之損害，依前開說明
      ，自不應准許。
（二）相當看護費用損害3,150,117元部分：
  １、按民法第193條第1項所稱之增加生活上之需要，係指被害
      人以前並無此需要，因為受侵害，始有支付此費用之需要
      而言；又因受傷，而由親屬代為照顧被害人之起居，固係
      基於親情，但親屬看護所付出之勞力，並非不能評價金錢
      ，只因兩者身分關係密切而免除支付義務，此種親屬基於
      身分關係之恩惠，自不能加惠於加害人，而應比照一般看
      護情形，認被害人受有相當於看護費之損害，命加害人賠
      償（最高法院89年度台上字第1749號判決參照）。
  ２、查原告為32年6月5日生，及原告於93年8月17日起至93年1
      1月5日止，因受前開傷害住院，生活無法自理，須親人照
      顧看護，相當看護費用之損害每日為1,000元即每月30,00
      0元，業如前述。次查原告因前開傷害致生活起居無法自
      理，一輩子均須他人照顧看護，業據證人即醫師周立偉結
      證屬實（見本院95年7月20日言詞辯論筆錄）；原告無法
      自理起居生活，須他人攙扶始可行走，平時由其配偶徐愛
      珠、兒子乙○○照顧看護，幫其洗澡、大小便等事實，亦
      據證人徐愛珠、乙○○結證屬實（見本院95年4月25日言
      詞辯論筆錄），自均堪信為真實。第查被告抗辯行政院公
      布國人男性平均餘命為73‧6歲，既為原告所不爭，自堪
      信為真實。則於93年8月17日系爭事故發生時，原告為61
      ‧2歲，尚有餘命12‧4歲即149月，應可認定；原告僅請
      求132月相當看護費用之損害，自屬有據。
  ３、則原告依霍夫曼式扣除依法定利率計算中間利息1次賠償
      之相當看護費用損害應為3,160,764元【即月別5/12%複式
      霍夫曼計算法，其計算式為：30,000X105.00000000（此
      為相當看護費用損害132月之霍夫曼係數）= 3,160,764（
      小數點以下4捨5入）】。故原告僅請求被告賠償3,150,11
      7元之相當看護費用損害，應予准許。
（三）喪失勞動能力損害836,942元部分：
  １、按不法侵害他人身體、健康者，對於被害人因此喪失或減
      少勞動能力，應負損害賠償責任民法第193條第1項訂有明
      文。而身體或健康受侵害，而喪失或減少勞動能力者，其
      減少及殘存勞動能力之價值，不能以現有之收入為準，蓋
      現有收入每因特殊因素之存在而與實際所餘勞動能力不能
      相符，現有收入高者，一旦喪失其職位，未必能自他處獲
      得同一待遇，故所謂減少及殘存勞動能力之價值，應以其
      能力在通常情形下可能取得之收入為標準（最高法院61年
      度台上字第1987號判例、91年度台上字第1823號判決參照
      ）。次按勞動能力損害與勞動年齡具有密切關係，有法定
      退休年齡者，得以之為判斷基準，但不能認退休後概吳勞
      動能力損害；無法定退休年齡者，則應依其職業酌定其勞
      動年齡（王澤鑑著損害賠償專題研究系列之六、財產上損
      害賠償（一）人身損害，月旦法學雜誌第129期第161頁起
      可供參考）。另按依民法第193條第1項命加害人1次支付
      賠償總額，以填補被害人所受喪失或減少勞動能力之損害
      ，應先認定被害人因喪失或減少勞動能力而不能陸續取得
      之金額，按其日後本可陸續取得之時期，各照霍夫曼式計
      算法，扣除依法定利率計算之中間利息，再以各時期之總
      數為加害人1次所應支付之賠償總額，始為允當（最高法
      院22年度上字第353號判例參照）。
  ２、查原告所受之傷害終身無法回復，因其手無法拿東西故無
      法工作，業據證人即醫師周立偉結證屬實（見本院95年7
      月20日言詞辯論筆錄），堪認原告因系爭傷害而喪失勞動
      能力100%。次查原告為32年6月5日生、系爭傷害為93年8
      月17日發生，與原告為國中畢業、擺麵攤維生，均如前述
      。第查原告與其妻共同經營爌肉飯麵攤，每月2人實賺約5
      萬元，亦據證人徐愛珠結證明確（見本院95年4月25日言
      詞辯論筆錄）。是依前開說明，所謂減少及殘存勞動能力
      之價值，應以原告能力在通常情形下可能取得之收入為標
      準；則斟酌原告教育程度為國中畢業，其為32年6月5日生
      ，其受侵害前之身體狀況已屆可退休年齡，與其年齡所經
      歷之社會經驗暨其所從事工作為攤販等事實，應認喪失勞
      動能力損害以每月2萬元為適當，且原告應可工作至65歲
      ，亦即自93年8月17日起至65歲止共36月，為其喪失勞動
      能力之期間。
  ３、則原告請求依霍夫曼式扣除依法定利率計算中間利息1次
      賠償之相當看護費用損害應為應為元672,163元【即月別
      5/12%複式霍夫曼計算法，其計算式為：20,000X33.00000
      000（此為喪失勞動能力期間36月之霍夫曼係數）=672,16
      3（小數點以下4捨5入）】。故原告請求被告賠償喪失勞
      動能力之損害672,163元部分，即屬有據；至其餘之請求
      部分，則不應准許。
（四）慰撫金400萬元部分：
  １、按不法侵害他人之身體、健康、名譽、自由、信用、隱私
      、貞操，或不法侵害其他人格法益而情節重大者，被害人
      雖非財產上之損害，亦得請求賠償相當之金額，民法第19
      5條著有規定。次按慰藉金之賠償須以人格權遭遇侵害，
      使精神上受有痛苦為必要，其核給之標準固與財產上損害
      之計算不同，然非不可斟酌雙方身分資力與加害程度，及
      其他各種情形核定相當之數額（最高法院51年度台上字第
      223號判例參照）。
  ２、查原告因受前開傷害而痛苦之情節非輕，有前開診斷證明
      書與證人即醫師周立偉等證詞可證。次查原告為國中畢業
      ，與其夫共同經營爌肉飯麵攤，每月2人實賺約5萬元；被
      告為高中肄業，目前從事代班販賣服飾工作，亦如前述。
      另查原告名下並無財產；被告有房屋1筆，財產總額約80,
      200元，有稅務電子閘門財產調件明細表在卷可證，自堪
      信為真實。則本院審酌原告所受之前開傷害所受痛苦之程
      度，及兩造前開社會身分、地位、教育程度、財產經濟狀
      況、工作與收入等事實，因認原告得請求被告賠償精神慰
      撫金以80萬元為適當；至逾此部分之其餘請求，則不應准
      許。
（五）綜上所述，原告因本件車禍得請求被告賠償醫療費用188,
      625元、相當看護費用損害3,150,117元、喪失勞動能力損
      害672,163元、慰撫金80萬元，合計應為4,810,905元（計
      算方式為：188,625+3,150,117+672,163+800,000=4,810,
      905）。然：
  １、按保險人依強制汽車責任保險法規定給付之保險金，視為
      加害人或被保險人損害賠償金額之一部分；加害人或被保
      險人受賠償請求時，得扣除之，強制汽車責任保險法第30
      條定有明文（最高法院93年度台上字第472號判決參照）
      。次按因連帶債務人中一人為清償，而債務消滅者，他債
      務人亦同免其責任，民法第274條定有明文。
  ２、查原告因本件事故已依強制汽車責任保險法之規定，向保
      險公司領得汽機車強制責任保險金120萬元，及被告曾代
      原告支出醫療費用63,525元，兩造均同意自系爭損害賠償
      額中抵銷扣除，均如前述。則扣除後，原告得請求被告賠
      償3,547,380元（計算方式為：4,810,905-1,200,000-63,
      525=3,547,380）。
  ３、次查証人丙○○因系爭事故與原告和解，而除前開強制責
      任保險金外，另給付30萬元與原告，亦據其結證無誤（見
      本院95年4月25日言詞辯論筆錄），而丙○○與被告應對
      原告前開傷害負共同侵權行為之損害賠償責任，亦有前開
      刑事判決、刑事卷證可憑；則依前開規定扣除該30萬元後
      ，原告得請求被告賠償3,247,380元（計算方式為：3,547
      ,380-300,000=3,247,380）；逾此部分之其餘請求，則不
      應准許。
四、再按給付無確定期限者，依民法第229條第2項之規定，債務
    人於債權人得請求給付時，經其催告而未為給付，自受催告
    時起，負遲延責任；其經債權人起訴而送達訴狀者，與催告
    有同一效力。而遲延之債務，以支付金錢為標的者，債權人
    得請求依法定利率計算之遲延利息；應負利息之債務，其利
    率未經約定，亦無法律可據者，週年利率為5%，亦為民法第
    233條第1項、第203條所明定。查侵權行為之損害賠償請求
    權於行為時即已發生，但其給付無確定期限；次查被告於94
    年12月29日收受本件起訴狀繕本，亦如前述。則依前開說明
    ，原告請求被告給付前開3,247,380元之自起訴狀繕本送達
    翌日即94年12月30日起至清償日止，按年息5%計算之利息，
    亦屬有據；逾此部分之其餘請求，自不應准許。
五、綜上所述，原告依前開侵權行為損害賠償請求權之法律關係
    ，請求被告給付3,247,380元，及自94年12月30日起至清償
    日止，按週年利率5%計算之利息，為有理由，應予准許；逾
    此部分之其餘請求，則均無理由，應予駁回。
六、本件原告勝訴部分，兩造均陳明願供擔保，請准宣告假執行
    或免為假執行，核均無不合，應予准許，爰分別酌定相當之
    擔保金額宣告之。至原告敗訴部分，其假執行之聲請，亦失
    所附麗，應予駁回，併此敘明。
七、本件事證已臻明確，兩造所為之其他主張，陳述並所提之證
    據，經審酌後，認均與本件之結論無礙，不再一一論述，併
    予敘明。
伍、據上論結：本件原告之訴，為一部有理由，一部無理由，爰
    依民事訴訟法第79條、第390條第2項、第392條第2項、第3
    項，判決如主文。
中    華    民    國     95    年     8    月    3    日
                  民事第三庭    法  官  陳卿和
正本係照原本作成。
如對本判決上訴，須於判決送達後20日內向本院提出上訴狀。
中    華    民    國     95    年     8    月    3    日
                                書記官  葉泰濃


司法院資訊處製作；財團法人民間司法改革基金會備份。
